臺灣雲林地方法院民事判決　九十三年度訴字第二一號
　　原　　　告　朱健嘉即
　　　　　　　　虎尾房屋仲介所.
　　被　　　告　丙○○○
　　訴訟代理人　乙○○
　　被　　　告　甲○○
右當事人間請求履行契約等事件，經本院於中華民國九十三年三月十日言詞辯論終結
，判決如左：
    主      文
被告應連帶給付原告新臺幣壹佰萬元，及自民國九十三年一月十六日起至清償日止，
按週年利率百分之五計算之利息。
訴訟費用由被告連帶負擔。
本判決於原告以新台幣參拾肆萬元供擔保後，得假執行。但被告如於假執行程序實施
前，或假執行程序實施中，執行標的物拍定、變賣前，以新台幣壹佰萬元為原告預供
擔保，得免為假執行。
    事      實
甲、原告方面：
  一、聲明：
    (一)被告丙○○○、甲○○應連帶給付原告新臺幣（下同）一百萬元，及自起訴狀
      繕本送達翌日起至清償日止，按年息百分之五計算之利息。
    (二)訴訟費用由被告連帶負擔。
    (三)原告願供擔保，請准宣告假執行。
  二、陳述：
    (一)被告丙○○○於民國九十二年八月二十二日委任其子即被告甲○○為代理人，
      委託原告所經營之虎尾房屋仲介所仲介其所有坐落雲林縣虎尾鎮○○段四八地
      號土地與建商合建之事宜，委託期間自九十二年八月二十二日起至同年十月二
      十二日止，兩造間並於九十二年八月二十二日簽訂「專任委託合建契約書」（
      以下簡稱系爭契約書）。原告於委託期間內已仲介晟鑫建設公司（以下簡稱晟
　　　鑫公司）與被告丙○○○合建，詎被告丙○○○經原告通知與晟鑫公司簽訂合
      建契約時，竟突然反悔，表示不願與晟鑫公司簽訂合建契約，嗣經原告多次催
      促被告丙○○○擇期與晟鑫建設公司簽訂合建契約，被告丙○○○均不予理會
      ，之後於九十二年十一月二十三日卻又與原告所介紹之客戶晟鑫公司簽訂合建
      契約。
    (二)按系爭契約書約定：「委託人丙○○○（以下簡稱甲方）將不動產專任委託早
      安房屋連鎖加盟店雲林區虎尾店虎尾房屋仲介所（以下簡稱乙方）居間仲介建
      設公司（以下簡稱丙方）合建，雙方依誠信互惠原則，簽訂下列條款，並同意
      共同遵行：第一條：『甲方委任合建總戶數為六戶（甲方得四戶，丙方得二戶
      ）...。』第二條：『委託期限自九十二年八月二十二日至九十二年十一月二
      十二日（註：經雙方合意改為至九十二年十月二十二日止），逾期未完成合建
      ，本契約自動失效，契約期間內，乙方收受丙方訂金後，經通知甲方或甲方之
      故無法通知，或丙方預定簽約時間在委任契約期間後時，本契約順延至合建雙
      方簽訂不動產合建契約書後五日』。第三條：『不動產標的物：雲林縣虎尾鎮
      新吉里四八地號土地，地目建，面積一二一四‧七八平方公尺，權利範圍：全
      部。』第四條：『乙方義務：(1)乙方應努力透過市○○○○道並得複委託第三
      者儘速尋找丙方，早日完成甲方之委託。....  』。第五條：『甲方義務：下
      列條款，甲方如有違背，或因可歸責甲方之事由，致本契約撤銷、終止、解除
      或致合建不能完成者，丙方之損失應由甲方加倍賠償，且該案視為已完成，甲
      方仍應支付乙方違約金（即甲方與丙方即建商之服務費總額），甲方有代理人
      者，代理人應連帶負責』。第五條第一款：『甲方即被告丙○○○應依本契約
      與乙方即原告委託條件洽妥之客戶簽定合建契約書，本契約期滿一年內，甲方
      不得與乙方所曾介紹之客戶成交』。第六條：『甲方應於甲、丙方簽訂合建契
      約書之同時，以現金一次付清乙方服務費新臺幣伍拾萬元整』。特約條款：『
      一、建築配置詳附圖。甲方分得Ｃ、Ｄ、Ｅ、Ｆ四間）。二、增值稅部分：
      甲、丙雙方各付雙方所得地坪所須之增值稅（含六米陸地持分）三、本合建建
      築為參層樓蓋。』原告於委託期間內業已仲介晟鑫公司與被告丙○○○合建，
      然因被告丙○○○反悔拒絕簽訂合建契約，致合建不能完成，嗣被告丙○○○
      於九十二年十一月二十三日卻又與原告所介紹之客戶晟鑫公司簽訂合建契約，
      是本件應有可歸責被告丙○○○之事由，致合建不能完成，被告丙○○○亦有
      違背系爭契約書之約定，於契約期滿一年內，與原告所曾介紹之客戶成交之行
      為，依系爭契約書之約定，除本案視為完成，被告丙○○○應依系爭契約書第
      六條規定給付原告服務費五十萬元外，並應給付原告懲罰性之違約金即被告丙
      ○○○與建商服務費之總和，又因契約未載明被告丙○○○與建商服務費之金
      額，故僅請求五十萬元之違約金，共計被告丙○○○應給付原告一百萬元。另
      因被告甲○○為被告丙○○○之代理人，依上開約定，被告甲○○自應與被告
      丙○○○連帶負責。為此，爰請求被告甲○○、丙○○○二人連帶給付原告一
      百萬元及自起訴狀繕本送達翌日起至清償日止，按年息百分之五計算之利息。
    (三)另兩造所簽訂之系爭契約書第九條約定：雙方同意以乙方（即原告）所在地之
      地方法院為本契約有關事項之管轄法院，是兩造既已合意以臺灣雲林地方法院
      為管轄法院，鈞院自有管轄權，附此敘明。
  三、證據：提出營利事業登記證影本一份、專任委託合建契約書及附圖影本各一份
      、存證信函影本一份、雲林縣虎尾鎮調解委員會通知影本一份、戶籍謄本二份
      、地籍圖一份、土地登記簿謄本三份、合建契約書一份為證，並聲請傳訊證人
      李尤華。
乙、被告方面：
  一、聲明：
    (一)駁回原告之訴及假執行之聲請。
    (二)訴訟費用由原告負擔。
    (三)如受不利益之判決，願供擔保，請准宣告免為假執行。
  二、陳述：
    (一)系爭契約書之委託期限自九十二年八月二十二日起至同年十月二十二日止。被
      告丙○○○、甲○○於九十二年十月十二日雖有至晟鑫公司洽談合建事宜，但
      因雙方對於合建條件未能談妥，故未簽訂合建契約。嗣於被告丙○○○與原告
      間之系爭契約書所定之委託期限屆滿後，係因隔壁之土地所有人有意與建商合
      建，並通知被告丙○○○、甲○○，經被告丙○○○、甲○○提出較為有利之
      合建條件，晟鑫公司亦表同意，始經由隔壁之土地所有人介紹與晟鑫公司簽訂
      合建契約。
    (二)且系爭契約書第二條約定：「委託期間自九十二年八月二十二日至九十二年十
      一月二十二日止，逾期未完成合建，本契約自動失效」，兩造所簽訂之契約已
      於九十二年十月二十二日到期，並因未完成合建而失其效力，則被告主張依據
      兩造間所簽訂之上開契約書第五條規定請求被告給付，自屬無據。
    (三)系爭契約書之內容與內政部有印製不動產委託銷售契約書範本顯然不同，應為
      無效；且公平交易法第二十四條規定，事業不得為影響交易之欺罔行為，原告
      未告知有上開不動產銷售契約書範本，其是系爭契約書顯然有違公平交易法之
      規定。
  三、證據：提出授權書一份、合建契約書一份、地籍圖一份、不動產委託銷售契約
      書一份為證，並請求訊問證人蔡元章。
    理      由
一、本件被告住所雖不屬於本院管轄範圍內，惟原告與被告簽訂之系爭契約書第九條
    約定，雙方合意就本件契約涉訟以本院為第一審管轄法院，此合於民事訴訟法第
    二十四條前段合意管轄規定，合先敘明。
二、按訴狀送達後，原告不得將原訴變更或追加，但擴張或減縮應受判決事項之聲明
    者，不在此限；被告於訴之變更或追加無異議，而為本案之言詞辯論者，視為同
    意變更或追加，民事訴訟法第二百五十五條第一項第三款、第二項分別定有明文
    。本件原告起訴時請求被告丙○○○、甲○○應連帶給付原告一百七十萬元及自
    起訴狀繕本送達被告翌日起至清償日止，按年息百分之五計算之利息；嗣於九十
    三年一月三十日減縮訴之聲明，請求被告丙○○○、甲○○應給付原告一百萬元
    及自起訴狀繕本送達被告翌日起至清償日止，按年息百分之五計算之利息，此為
    聲明之減縮，核與民事訴訟法第二百五十五條第一項第三款規定相符，且被告亦
    無異議，而為本案之言詞辯論，揆諸前揭說明，應屬合法，合先敘明。
三、本件原告起訴主張：被告丙○○○於民國九十二年八月二十二日委任其子即被告
    甲○○為代理人，委託原告所經營之虎尾房屋仲介所仲介其所有坐落雲林縣虎尾
    鎮○○段四八地號土地與建商合建之事宜，委託期間自九十二年八月二十二日起
　　至同年十月二十二日止，兩造並於九十二年八月二十二日簽訂系爭契約書。原告
    於委託期間內業已仲介晟鑫公司與被告丙○○○合建，詎被告丙○○○經原告通
    知與晟鑫公司簽訂合建契約時，竟突然反悔，表示不願與晟鑫公司簽訂合建契約
    ，嗣經原告多次催促被告丙○○○擇期與晟鑫公司簽訂合建契約，被告丙○○○
    均不予理會，嗣於九十二年十一月二十三日卻又與原告所介紹之客戶晟鑫公司簽
    訂合建契約，本件應有可歸責被告丙○○○之事由，致合建不能完成，被告丙○
    ○○亦有違背系爭契約書之約定，於契約期滿一年內，與原告所曾介紹之客戶成
    交之行為，依兩造所簽定之上開契約書第五條之約定，除本案視為完成，被告丙
    ○○○應依契約書第六條規定給付原告服務費五十萬元外，並應給付原告懲罰性
    之違約金即被告丙○○○與建商服務費之總和，又因契約未載明被告丙○○○與
    建商服務費之金額，故僅請求五十萬元之違約金，共計被告丙○○○應給付原告
    一百萬元。又被告甲○○為被告丙○○○之代理人，依上開約定，被告甲○○自
    應與被告丙○○○連帶負責，為此，爰請求被告甲○○、丙○○○二人連帶給付
    原告一百萬元，及自起訴狀繕本送達翌日起至清償日止，按年息百分之五計算之
    法定遲延利息等語。
四、被告則以：系爭契約書之委託期限自九十二年八月二十二日起至同年十月二十二
    日止。被告丙○○○、甲○○於九十二年十月十二日雖有至晟鑫公司洽談合建事
    宜，但因雙方對於合建條件未能談妥，故未簽訂合建契約。嗣於被告丙○○○與
    原告間之上開契約所定之委託期限屆滿後，因隔壁之土地所有人有意與建商合建
    ，並通知被告丙○○○、甲○○，經被告丙○○○、甲○○提出較為有利之合建
    條件，晟鑫公司亦表同意，始透過隔壁之土地所有人介紹與晟鑫公司簽訂合建契
    約。再系爭契約書第二條約定：「委託期間自九十二年八月二十二日至九十二年
    十一月二十二日止，逾期未完成合建，本契約自動失效」，兩造所簽訂之契約已
    於九十二年十月二十二日到期，並因未完成合建而失其效力，則被告主張依據兩
    造間所簽訂之系爭契約書第五條規定請求被告給付，自屬無據。且兩造間所簽訂
    之系爭契約書之內容與內政部有印製不動產委託銷售契約書範本顯然不同，應為
    無效。況公平交易法第二十四條規定，事業不得為影響交易之欺罔行為，原告未
    告知有上開不動產銷售契約書範本，是系爭契約書亦有違公平交易法之規定等語
    。
五、經查，原告主張被告丙○○○委任其子即被告甲○○為代理人，與原告所經營之
    虎尾房屋仲介所簽訂系爭契約書，委託原告仲介被告丙○○○所有坐落雲林縣虎
    尾鎮○○段四八地號土地與建商合建之事宜，原告於委託期間內業已覓得晟鑫公
　　司願與被告丙○○○合建，並通知被告丙○○○至晟鑫公司簽訂合建契約，然被
    告丙○○○於簽訂合建契約之際，不願簽訂合建契約，致未能完成合建契約之簽
    訂，嗣於兩造間所簽訂上開契約書所訂之委託期限屆滿後，被告丙○○○復於九
    十二年十一月二十三日與原告所介紹之客戶晟鑫公司簽訂合建契約而成交之事實
    ，業據原告提出上開契約書及附圖、存證信函、地籍圖、土地登記簿、合建契約
    書為證，並為被告所不爭執，復經證人李尤華、蔡元章到庭證述屬實，堪信原告
    上開主張為真實。
六、次查，系爭契約書第五條約定：「甲方義務：下列條款，甲方如有違背，或因可
    歸責甲方之事由，致本契約撤銷、終止、解除或致合建不能完成者，丙方之損失
    應由甲方加倍賠償，且該案視為已完成，甲方仍應支付乙方違約金（即甲方與丙
    方即建商之服務費總額），甲方有代理人者，代理人應連帶負責」。第五條第一
    款約定：「甲方即被告丙○○○應依本契約與乙方即原告委託條件洽妥之客戶簽
    定合建契約書，本契約期滿一年內，甲方不得與乙方所曾介紹之客戶成交」。第
    六條約定：「甲方應於甲、丙方簽訂合建契約書之同時，以現金一次付清乙方服
    務費新臺幣伍拾萬元整」。是被告丙○○○依系爭契約書第五條之約定，自負有
    依系爭契約與原告委託條件洽妥之客戶簽定合建契約書，且於契約所訂期間期滿
    一年內，不得與原告所曾介紹之客戶成交之義務。又因被告丙○○○與原告所簽
    訂之系爭契約書，原係針對前開土地委託原告居間仲介被告丙○○○與建設公司
    合建，被告丙○○○於與建設公司簽訂合建契約書之際，即有給付服務費予原告
    之義務，是系爭契約書第五條所稱「該案視為已完成」，解釋上應指雙方約定有
    系爭契約書第五條所訂之情形時，視為原告業已仲介被告丙○○○與建設公司簽
    訂合建契約書，亦即符合系爭契約書第六條所定之情形。本件被告丙○○○委任
    被告甲○○為代理人，委託原告所經營之虎尾房屋仲介所仲介其所有坐落雲林縣
    虎尾鎮○○段四八地號土地與建商合建之事宜，而原告於委託期間內業已依約覓
    得願以系爭契約書所訂合建條件與被告丙○○○合建之晟鑫公司，並通知被告丙
　　○○○至晟鑫公司簽訂合建契約，然被告丙○○○表示不願簽訂合建契約，致未
    能完成合建契約之簽訂，嗣於系爭契約所訂委託期間屆滿後，被告丙○○○卻又
    於九十二年十一月二十三日，即委託期間期滿一年內，與原告所介紹之客戶晟鑫
    公司簽訂合建契約，被告丙○○○顯有違背系爭契約書第五條第一款所訂於契約
    所訂期間期滿一年內，不得與原告所曾介紹之客戶成交之契約義務，依同條本文
    之規定，自應視為原告業已仲介被告丙○○○與建設公司簽訂合建契約書，被告
    除應依系爭契約書第六條之約定，以現金一次付清原告服務費五十萬元，並應依
    系爭契約書第五條本文之約定，支付原告違約金（即被告之服務費五十萬元及建
    設公司之服務費），而被告丙○○○之代理人亦應負連帶責任。從而，原告依契
    約之法律關係，請求被告丙○○○給付服務費五十萬元及違約金五十萬元，共計
    一百萬元及其法定遲延利息，並請求被告甲○○與被告丙○○○連帶負責，自屬
    於法有據，應予准許。
七、被告雖辯以：(一)因雙方對於合建條件未能談妥，故未簽訂合建契約。嗣於被告丙
    ○○○與原告間之上開契約所定之委託期限屆滿後，因隔壁之土地所有人有意與
    建商合建，並通知被告丙○○○、甲○○，經被告丙○○○、甲○○提出較為有
    利之合建條件，晟鑫公司亦表同意，始透過隔壁之土地所有人介紹與晟鑫公司簽
    訂合建契約。(二)系爭契約書第二條約定：「委託期間自九十二年八月二十二日至
    九十二年十一月二十二日止，逾期未完成合建，本契約自動失效」，兩造所簽訂
    之契約已於九十二年十月二十二日到期，並因未完成合建而失其效力，則被告主
    張依據兩造間所簽訂之系爭契約書第五條規定請求被告給付，自屬無據。(三)系爭
    契約書之內容與內政部有印製不動產委託銷售契約書範本顯然不同，應為無效；
    (四)且公平交易法第二十四條規定，事業不得為影響交易之欺罔行為，原告未告知
    有上開不動產銷售契約書範本，其所提出與被告簽訂之系爭契約書，亦有違公平
    交易法之規定等語。然查：
  (一)本件被告丙○○○依系爭契約書第五條之約定，負有依系爭契約與原告委託條件
    洽妥之客戶簽定合建契約書，且於契約所訂期間期滿一年內，不得與原告所曾介
    紹之客戶成交之義務，已如前述，縱令被告丙○○○於原告在委託期間內依約覓
    得願以系爭契約書所訂合建條件與被告丙○○○合建之晟鑫公司，並通知被告丙
    ○○○至晟鑫公司簽訂合建契約時，因雙方對於合建條件未能談妥，致未能完成
    合建契約之簽訂，亦不得於系爭契約書所訂委託期間期滿一年內，與原告所介紹
    之客戶晟鑫公司簽訂合建契約，被告所辯自無足取。
  (二)按契約應以當事人立約當時之真意為準，而真意何在，又應以過去事實及其他一
    切證據資料為斷定之標準，不能拘泥文字致失真意（最高法院十九年上字第四五
    三號判例參照）。本件系爭契約書第二條雖約定：「委託期限自九十二年八月二
    十二日至九十二年十一月二十二日止，逾期未完成合建，本契約自動失效」，然
    觀之上開契約書第五條約定：「甲方義務：下列條款，甲方如有違背，或因可歸
    責甲方之事由，致本契約撤銷、終止、解除或致合建不能完成者，丙方之損失應
    由甲方加倍賠償，且該案視為已完成，甲方仍應支付乙方違約金（即甲方與丙方
    即建商之服務費總額），甲方有代理人者，代理人應連帶負責」；同條第一款並
    約定：「甲方即被告丙○○○應依本契約與乙方即原告委託條件洽妥之客戶簽定
    合建契約書，本契約期滿一年內，甲方不得與乙方所曾介紹之客戶成交」，業已
    明確約定甲方（即被告丙○○○）負有於契約期滿一年內，不得與乙方（即原告
    ）所曾介紹之客戶成交之義務及違反之法律效果，可知系爭契約書第二條所載「
    本契約自動失效」文字，於兩造立約當時之真意，係指甲方於委託期限屆滿未能
    仲介完成合建契約，甲方不再委託乙方努力透過市○○○○道並得複委託第三者
    儘速尋找丙方，早日完成甲方之委託，乙方亦不負有系爭契約書第四條第一項所
    定之應努力透過市○○○○道並得複委託第三者儘速尋找丙方，早日完成甲方之
    委託之乙方義務，而非意指委託期限屆滿後，契約即已失其效力，否則，系爭契
    約書第五條第一項第一款後段之規定豈非形同具文，永無適用之可能。從而，被
    告拘泥於上開契約書第二條所用之辭句，主張上開契約業已失其效力，自無足取
    。
  (三)內政部所印製之契約書範本，僅係內政部針對部分類型之契約而印製，作為社會
    大眾簽訂相同類型契約時之參考，本無法律上之拘束力，契約當事人基於契約自
    由原則，原可於不違反法律強制或禁止規定之範圍內，依雙方合意自由決定契約
    之內容，被告主張系爭契約書之內容與內政部所印製之契約書範本不同，即屬無
    效，顯有誤會。況且，內政部印製之不動產委託銷售契約書範本，原係內政部針
    對不動產委託銷售之法律關係，亦即俗稱不動產買賣仲介之法律關係而製定，與
    本件被告丙○○○與原告所訂之系爭契約書，原係針對委託原告仲介系爭土地與
    建商合建之事宜，亦即仲介合建之法律關係而簽訂，本有不同，二者規範之內容
    有所歧異，亦屬當然，益徵被告主張兩造所簽訂之系爭契約書之內容與內政部所
    印製不動產委託銷售契約書範本顯然不同，應為無效等語，不足採憑。
  (四)內政部印製之不動產委託銷售契約書範本所規範之法律關係，與系爭契約書所規
    範之法律關係，本有不同，有如前述，且事業違反公平交易法第二十四條之規定
    ，依同法第四十一條之規定，僅係公平交易委員會對於違反本法規定之事業，得
    命其停止、改正其行為或採取必要更正措施，或處以罰鍰，至於該事業所為法律
    行為之效力，並不因此而受影響。被告以原告未告知內政部另有印製不動產銷售
    契約書範本，顯然有故意欺罔，影響交易秩序之行為為由，拒絕給付，亦屬無據
    。綜上所陳，被告上開所辯，均無足取。
八、從而，原告依契約之法律關係，請求被告丙○○○、甲○○連帶給付原告一百萬
    元，及自起訴狀繕本送達翌日即九十三年一月十六日起至清償日止，按年息百分
    之五計算之利息，為有理由，應予准許。
九、兩造陳明願供擔保請准宣告假執行或免為假執行，經核均與規定相符，爰酌定相
    當之擔保金額併宣告之。
十、本案事證已臻明確，兩造其餘主張、陳述及攻擊防禦方法，與本案判斷結果無影
    響，爰不一一贅述，附此敘明。
據上論結，本件原告之訴為有理由，依民事訴訟法第八十五條第二項、第三百九十條
第二項、第三百九十二條第二項，判決如主文。
中　　　華　　　民　　　國　　九十三　　年　　　三　　　月　　二十四　　日
                                        臺灣雲林地方法院民事庭
~B法　　　官　冷明珍
右為正本係照原本作成。
如對本判決上訴，須於判決送達後二十日內向本院提出上訴狀。（須附繕本）
中　　　華　　　民　　　國　　九十三　　年　　　三　　　月　　二十四　　日
~B法院書記官　朱克文
